【裁判字號】    99,簡上,108
【裁判日期】    990903
【裁判案由】    損害賠償
【裁判全文】
臺灣臺北地方法院民事判決             99年度簡上字第108號
上  訴  人  乙○○
被  上訴人  甲○○
            丙○○
上列當事人間請求損害賠償事件，上訴人對於民國99年1 月20日
本院臺北簡易庭98年度北簡字第35101 號第一審判決提起上訴，
本院於99年8 月4 日言詞辯論終結，判決如下：
    主  文
上訴駁回。
第二審訴訟費用由上訴人負擔。
    事  實  及  理  由
一、被上訴人經合法通知未於言詞辯論期日到場，核無民事訴訟
    法第386 條所列各款情形，茲依上訴人之聲請，由其一造辯
    論而為判決。
二、按訴之變更或追加，如新訴專屬他法院管轄或不得行同種之
    訴訟程序者，不得為之；除本章別有規定外，前編第1 章、
    第2 章之規定，於第二審程序準用之。民事訴訟法第257 條
    、第463 條分別定有明文。次按非財產權起訴之民事事件，
    應適用通常訴訟程序，不得適用簡易訴訟程序。本件上訴人
    於原審訴請被上訴人連帶給付新台幣300,000 元，及自起訴
    狀繕本送達翌日起至清償日止，按年息百分之5 計算之利息
    ，經原審判決駁回後，上訴人不服提起上訴，並於本院追加
    訴請被上訴人應連帶在中國時報、自由時報、聯合報全國單
    版全十（不指定版面）、蘋果日報全國A疊四分之一版、壹
    週刊目錄頁二分之一，對上訴人刊登道歉啟事及本件判決主
    文一日乙節。惟查，上訴人於本院追加訴請被上訴人登報道
    歉部分，僅得適用通常訴訟程序，非得適用簡易訴訟程序，
    業如前述，核與本件係屬簡易訴訟程序不同。則依前開說明
    ，上訴人此部分訴之追加，即非合法，不應准許。
三、上訴人起訴主張：上訴人前以名譽權遭受侵害為由，以本院
    97年度訴字第3411號侵權行為事件（下稱系爭前案一審），
    訴請訴外人聯意製作股份有限公司（下稱聯意公司）、陳麗
    如、謝學豐、游勝龍（下合稱系爭前案一審被告）負擔損害
    賠償責任，被上訴人甲○○為系爭前案一審聯意公司、陳麗
    如、謝學豐之訴訟代理人，被上訴人丙○○則為系爭前案一
    審承辦法官。甲○○明知聯意公司記者即游勝龍根本未曾採
    訪上訴人，並捏造上訴人說詞，仍援以游勝龍之說法，於系
    爭前案一審提出98年2 月18日答辯狀（下稱系爭前案一審答
    辯狀），並為如附表所示內容之不實記載，復於系爭前案一
    審上訴後之二審即臺灣高等法院98年度上字第758 號損害賠
    償事件（下稱系爭前案二審）中，再度提出之98年9 月14日
    （撰狀日期為98年8 月31日）答辯狀（下稱系爭前案二審答
    辯狀，並與系爭前案一審答辯狀合稱系爭答辯狀），亦為如
    附表所示之不實記載，甲○○上開所為除屬業務文書登載不
    實外，並具貶抑上訴人專業之誹謗惡意，復造成上訴人名譽
    受損。又丙○○於系爭前案一審中，採納甲○○所提出系爭
    前案一審答辯狀而為上訴人敗訴之判決，其未採納上訴人之
    說詞與書狀，除嚴重侵害上訴人司法權益外，更造成上訴人
    身心莫大痛苦及對司法之不信任，系爭前案一審判決更在司
    法專業網頁上永久留存，同屬侵害上訴人名譽權。故被上訴
    人共同侵害上訴人名譽之人格權，造成上訴人精神痛苦，爰
    基於民法第184 條、第185 條及第195 條侵權行為損害賠償
    法律關係，訴請被上訴人連帶給付300,000 元，及自起訴狀
    繕本送達被上訴人翌日起至清償日止，按年息百分之5 計算
    之利息。嗣原審判決駁回上訴人之訴，上訴人不服提起本件
    上訴，並於本院陳明均援用於原審之主張及陳述。聲明：（
    一）原判決廢棄。（二）被上訴人應連帶給付300,000 元，
    及自起訴狀繕本送達被上訴人翌日起至清償日止，按年息百
    分之5 計算之利息。
四、被上訴人甲○○則以：固曾提出系爭答辯狀，惟係受聯意公
    司、陳麗如、謝學豐之委任，擔任彼等訴訟代理人，乃依據
    法律代理當事人為訴訟之攻擊防禦以行使訴訟權，屬依法令
    行使權利之行為，除無偽造文書及誹謗之主觀犯意外，系爭
    答辯狀均係依據聯意公司、陳麗如、謝學豐所提供之資訊及
    法院所調相關偵查卷證資料，代理當事人以書狀記載攻擊防
    禦方法及對於他造之聲明、攻擊防禦方法之陳述，亦無登載
    不實或誹謗之客觀行為，是自無侵權行為損害賠償責任可言
    等語，資為抗辯，並於原審聲明：上訴人之訴駁回。嗣原審
    判決駁回上訴人之訴，上訴人不服提起本件上訴，並於本院
    陳明均援用於原審之主張及陳述。聲明：上訴駁回。
五、被上訴人丙○○於原審未於言詞辯論期日到場，亦未提出書
    狀做何聲明或陳述。嗣原審判決駁回上訴人之訴，上訴人不
    服提起本件上訴，丙○○於本院雖未於言詞辯論期日到場，
    惟以書狀陳明：否認上訴人所主張侵權行為事實外，並援用
    原審判決法律上之論述；其係基於憲法及法律上所賦予之權
    限，所為均係職務上之工作內容，並未有侵害上訴人名譽權
    之故意及違法性等語，資為抗辯。聲明：上訴駁回。
六、按侵權行為，須以故意或過失不法侵害他人之權利為要件。
    關於侵權行為賠償損害之請求權，以受有實際損害為成立要
    件，若絕無損害亦即無賠償之可言。損害賠償之債，以有損
    害之發生及有責任原因之事實，並二者之間，有相當因果關
    係為成立要件。故上訴人所主張損害賠償之債，如不合於此
    項成立要件者，即難謂有損害賠償請求權存在。最高法院著
    有17年上字第35號、19年上字第363 號、48年台上字第481
    號判決要旨可供參照。是以，侵權行為之成立，應具備加害
    行為、侵害權利、行為不法、致生損害、行為人具責任能力
    、行為人須有故意或過失等要件，若任一要件有所欠缺，即
    無侵權行為之可言。次按不法侵害他人之名譽者，被害人雖
    非財產上之損害，亦得請求賠償相當之金額，並得請求為回
    復名譽之適當處分，民法第195 條定有明文。而「名譽」為
    個人在社會上享有一般人對其品德、聲望或信譽等所加之評
    價，屬於個人在社會上所受之價值判斷。因此名譽有無受損
    害，應以社會上對其評價是否貶損為斷。最高法院著有90年
    度台上字第1814號判決要旨可資參酌。
七、本件上訴人固主張甲○○於系爭前案一審、二審程序中，提
    出系爭答辯狀載有如附表所示內容，具有錯誤記載、捏造事
    實及誹謗之惡意，侵害其名譽之人格權；丙○○於系爭前案
    一審採用前開內容，亦屬共同侵害其名譽之人格權云云，惟
    為被上訴人所否認，並以前開情詞置辯。
（一）惟查，系爭答辯狀所載內容，無非係就聯意公司、陳麗如
      、謝學豐就所報導事項曾進行查證之客觀記述，並就上訴
      人之主張為法律上之答辯，並未涉及原告人格、信用、品
      行等社會評價，客觀上亦無貶低上訴人外部人格評價之損
      害名譽情事。則依前開說明，上訴人主張其名譽權受有損
      害云云，即屬誤會，尚無足採。況律師以保障人權、實現
      社會正義及促進民主法治為使命。律師應基於前項使命，
      本於自律自治之精神，誠實執行職務，維護社會秩序及改
      善法律制度。律師應依據法令及正當程序，盡力維護當事
      人之合法權益，對於受任事件之處理，不得無故延宕，並
      應及時告知事件進行之重要情事。律師法第1 條、律師倫
      理規範第26條第2 項分別定有明文。故律師受當事人委任
      時，應本於上開規定，誠實執行職務，其針對有利於當事
      人之相關事證，代當事人撰擬書狀或在法庭上進行陳述，
      不僅係受當事人委任執行職務，亦兼有達成保障人權、實
      現社會正義及促進民主法治使命之目的。是以，甲○○依
      循委任人所提供之資訊、地方法院檢察署所附卷證及相關
      關係人所為陳述，本於法律上之確信而於訴訟上為有利其
      當事人之辯護，除應屬律師依其職權於法律上所必須外，
      亦屬系爭前案一審、二審訴訟權利之正當行使，縱有造成
      上訴人心生不快、與上訴人主張不符之情，除確係出於損
      害原告名譽之故意、其陳述純為貶損上訴人名譽而與本案
      無關，且確造成上訴人名譽權受損外，堪難認該行為有何
      違法性而應負侵權行為責任。否則，訴訟程序本為兩造對
      立之設計，一造辯護人之主張、陳述恆屬不利他造，兩造
      間就事實、證據及法律見解之評價亦多有衝突與矛盾，若
      得以據他造辯護人主張不利於己為由而請求損害賠償者，
      辯護制度及法治國家之設計將告崩潰。是以，本件上訴人
      既未能舉證證明甲○○提出系爭答辯狀意在侵害上訴人名
      譽之人格權，自難認甲○○上開所為有何不法，且上訴人
      之名譽權未因甲○○提出系爭答辯狀而受損，業如前述，
      則上訴人基於首開侵權行為法律關係，訴請甲○○負擔賠
      償損害責任云云，即屬無據，無從准許。
（二）上訴人復主張丙○○採引系爭答辯狀內容，於系爭前案一
      審錯誤判決，且上訴人說辭與書狀均未被採納，嚴重侵害
      上訴人司法權益，並造成上訴人身心莫大痛苦與對司法之
      不信任，該錯誤判決書更在司法專業網頁上永久留存，對
      上訴人名譽及職涯再度造成傷害云云，並舉系爭前案二審
      程序勘驗及開庭筆錄為證，惟查，系爭前案二審勘驗及開
      庭筆錄中，僅記載勘驗游勝龍、謝學豐及陳麗如新聞播放
      影音報導內容及兩造間各自之陳述，且勘驗結果亦與聯意
      公司、陳麗如、謝學豐於系爭前案一審中所提出之譯文相
      符。除可認丙○○於系爭前案一審中所引用之該部分譯文
      確實無誤外，尚難認與上訴人前開陳述有何關連。而法院
      基於憲法及法律上所賦予之權限，就兩造當事人所為矛盾
      、衝突之陳述及事實、證據之主張，本得基於經驗法則及
      論理法則為自由心證之認定，並依其所認定之事實採為判
      決之基礎，進而形成法律之確信、評價而為判決，且尚須
      於判決事實項下，記載言詞辯論時當事人之聲明，並表明
      其聲明為正當之攻擊或防禦方法要領，並於理由項下，記
      載關於攻擊或防禦方法之意見及法律上之意見。是以，除
      法官有故意藉判決之內容對當事人為與該訴訟無關之侵害
      等具體情事外，縱法官最終於判決內為不利於當事人之證
      據採擇、事實認定及法律評價，殊難認該行為有何不法，
      更枉論有何侵權行為責任，當事人因此於判決書所受不利
      於己之判決記載，則屬訴訟制度進行之必然。參諸系爭前
      案一審判決，係依法就前訴訟中兩造之聲明、攻擊或防禦
      方法之內容及心證形成之過程為表明，亦難謂具有何違法
      性及侵權行為之故意，且上訴人未能就丙○○有何侵害其
      名譽權之故意及違法性舉證以實其說，復未說明系爭判決
      有何違反經驗法則及論理法則之違法，其主張丙○○以作
      成系爭判決侵害其名譽權云云，顯屬無據，亦無可採。
八、綜上所述，上訴人基於民法第184 條、第185 條及第195 條
    侵權行為損害賠償法律關係，訴請被上訴人連帶給付300,00
    0 元，及自起訴狀繕本送達被上訴人翌日起至清償日止，按
    年息百分之5 計算之利息，為無理由，不應准許。從而，原
    審判決上訴人敗訴，並無不當。上訴意旨指摘原判決不當，
    求予廢棄改判，為無理由，應予駁回。
九、本件事證已臻明確，兩造其餘攻擊防禦方法、上訴人所指丙
    ○○違反法官守則第4 條「法官應勤慎篤實地執行職務，尊
    重人民司法上的權利」、甲○○違反律師倫理規範第7 條「
    律師於執行職務時，不得有故為蒙蔽欺罔之行為，亦不得偽
    造變造證據、教唆偽證或其他刻意阻礙真實發現之行為」、
    第11條「律師不應拘泥於訴訟勝敗而忽略真實之發現」等情
    ，核與本件判決結果，不生影響，爰不逐一論述，併此敘明
    。
十、據上論結，本件上訴為無理由，依民事訴訟法第436 條之1
    第3 項、第449 條第1 項、第78條，判決如主文。
中    華    民    國    99    年    9     月    3     日
                  民事第二庭  審判長法  官  張松鈞
                                    法  官  羅郁婷
                                    法  官  黃呈熹
以上正本係照原本作成。
本判決不得上訴。
中    華    民    國    99    年    9     月    3     日
                                    書記官  傅美蓮
附表
┌───┬───────┬─────────────────┐
│編號  │出處          │內容                              │
├───┼───────┼─────────────────┤
│  1   │系爭一審答辯狀│記者游勝龍再就此事件向上訴人本人親│
│      │第6頁         │查證並採訪上訴人，上訴人於接受採訪│
│      │              │中說明澄清該事件之原委並強調經過授│
│      │              │權才使用等情，有關上訴人接受採訪與│
│      │              │清之內容與畫面均呈現於系爭新聞中，│
│      │              │是上訴人指稱未向其查證等語，顯有不│
│      │              │。                                │
├───┼───────┼─────────────────┤
│  2   │系爭一審答辯狀│查有關之新聞，係於95年4 月7 日中午│
│      │第1 頁、第2 頁│12時至1 時之午間新聞為首播播出，此│
│      │；系爭二審答辯│由該新聞畫面下方尚有當時之匯率及股│
│      │狀第1頁、第2  │市加權指數之顯示及變動即可證明，該│
│      │頁            │新聞卻係為95 年4 月7 日中午12時至1│
│      │              │時之午間新聞為首播，上訴人再次主張│
│      │              │該新聞係95.4.7凌晨00：24：13播出而│
│      │              │為上訴理由，顯與上開新聞之呈現有所│
│      │              │不合。                            │
│      │              │緣95.4.6因壹週刊爆出司法院副院長偕│
│      │              │女往賓館之重大社會新聞，而於次日即│
│      │              │95.4.7當日之各大平面新聞媒體即對此│
│      │              │相關新聞有更多有關該事件之主角即上│
│      │              │訴人之相關資料與訊息為追蹤報導，其│
│      │              │中即有諸多新聞媒體對於上訴人於其任│
│      │              │職之雲林科技大學網頁中所載資歷是否│
│      │              │屬實，有無澎風之嫌，提出相當之質疑│
│      │              │，此有95.4.7之中國時報、聯合報、蘋│
│      │              │果日報之相關報導可稽；而TVBS新聞台│
│      │              │認對該項新聞認有續為追蹤查訪而為報│
│      │              │導，因之始於95.4.7午間新聞對該等平│
│      │              │面媒體所為報導內容續為追蹤採訪報導│
│      │              │。                                │
├───┼───────┼─────────────────┤
│  3   │系爭一審答辯狀│被上訴人謝學豐先於上訴人任職之雲林│
│      │第2頁、第3 頁 │科技大學網頁查詢所載上訴人資歷（該│
│      │；系爭二審答辯│網頁事後業經雲科大移除，然由相關媒│
│      │狀第2 頁、第3 │體亦有如是之報導，且上訴人於刑事案│
│      │頁            │件偵查中亦不否認有該等資歷之網頁，│
│      │              │依該網頁上所載，上訴人任職經歷有中│
│      │              │華生醫科技應用協會理事長、工研院化│
│      │              │工所清大科技法律研究所之生物科技教│
│      │              │授群、百略醫學科技顧問、克緹國際公│
│      │              │司顧問等洋洋灑灑之記錄。          │
│      │              │上訴人雖提出其目前雲林科技大學教師│
│      │              │介紹之網頁說明並無載述上開學經歷，│
│      │              │但該等網頁係於95年4 月間爆發司法院│
│      │              │副院長緋聞事新聞事件之後未幾，即遭│
│      │              │移除，上訴人以目前之網頁為據，顯已│
│      │              │無關。                            │
├───┼───────┼─────────────────┤
│  4   │系爭一審答辯狀│至於上訴人雖提出其曾擔任該二所之課│
│      │第5 頁；系爭二│程講座證明其資歷，然依其所述，其不│
│      │審答辯狀第5頁 │過係曾擔任該二所之講座課程，以該擔│
│      │              │任課程之講座資料，即對外網頁以「生│
│      │              │計教授群」記載資歷，其間客觀上確有│
│      │              │認知上相當落差，因之其資歷遭所質疑│
│      │              │，客觀上已屬合理與相當，且就該項質│
│      │              │疑既已有上開二所相關負責人員之公開│
│      │              │澄清，系爭新聞始據之以為報導，客觀│
│      │              │上已有相當合理之查證與確信，並無任│
│      │              │何不實或誹謗之故意。              │
└───┴───────┴─────────────────┘

司法院資訊處製作；財團法人民間司法改革基金會備份。
